【裁判字號】    95,家訴,43
【裁判日期】    951219
【裁判案由】    撤銷禁治產宣告
【裁判全文】
臺灣雲林地方法院民事判決              95年度家訴字第43號
原      告  乙○○
被      告  甲○○○
上列當事人間請求撤銷禁治產宣告之訴事件，本院於民國95年12
月5 日言詞辯論終結，判決如下：
    主  文
原告之訴駁回。
訴訟費用由原告負擔。
    事實及理由
一、原告起訴主張:
（一）被告係原告之母親，今年70歲，於民國94年9 月2 日，因
      心血管疾病，在家中因疾病中風，當時其子許進興同住一
      起，但未盡及時送醫之責任，將被告放置斗六台大分院3
      日，交代給其子許凱凱年僅14歲之小孩照顧，直到原告趕
      回斗六台大醫院與被告之主治醫師討論病情，醫生大致提
      醒，被告中風原因: 因個人情緒不穩，血栓造成，務必送
      往大醫院治療，原告立即與林口長庚醫院急診室聯絡病床
      ，當天馬上辦理轉診就醫，被告於住院就診治療期間經常
      想不開要自殺，因其子許進興經常向與被告要錢，許進興
      是一位不務正業、索求無度，借錢不還之無賴漢。可向國
      稅局申請許進興個人年所得清單。被告與其子許進興同住
      於桃園南坎，許進興經常將中風行動不便之母親，單獨流
      至家中，且還將被告每個月老年津貼領光享受。被告之小
      叔及其女兒也經常來探望拿錢給被告，結果被告總是右手
      拿錢，左手就被其子許進興拿走，不僅如此，其子許進興
      經常大聲辱罵被告: 「無碌用，去死一死」或「去找妳女
      兒即原告」。被告經常向其女即原告哭訴說: 「如果有一
      天當你打電話到許進興住處找不到母親的時候，就解脫了
      。」，其實被告就是受不了其子許進興長期的經常性精神
      虐待，如此種種跡象看來，被告長期有厭世自殺的念頭，
      憂鬱、躁鬱症狀的傾向，請法官調閱被告麥寮家中住宅電
      話95年7 月及8 月份通聯紀錄，便可證實。被告懇求法官
      為被告安排鑑定其精神方面是否有疾病。
（二）被告之夫許添丁自95年7 月5 日中風，至今4 個多月來，
      被告一直保持與原告密集電話連絡，希望將其夫婿許添丁
      安排到大醫院檢查就醫，原告請麥寮派出所警員許壽夫協
      助排除許進興的百般阻擾，將被告之夫送往台北耕莘醫院
      就醫，於95年7 月24日送達。以上種種被告心力交瘁、煩
      惱、擔心的情形，怎有可能急著為其夫許添丁聲請禁治產
      的動機呢? 很明顯前述種種，完全是遭被告之子許進興（
      犯有傷害前科）的暴力脅迫，其子意圖明顯，為了提早侵
      占被告夫婿名下全部的財產，先將夫婿名下財產轉為配偶
      及被告監護，再逼被告將財產過戶其子許進興名下，這樣
      一來原本許添丁的法定繼承人有二女兒一男，經過宣告禁
      治產手續展轉省略原告再寫一次財產拋棄權，直接由許進
      興個人獨占，且以瞞天過海方式進行未曾知會原告，原告
      於95年8 月9 日向麥寮鄉公所申請調解，許進興在會中堅
      持財產由其獨占，不料95年8 月10日許進興對許添丁提出
      禁治產宣告，此為本案來龍去脈之動機，確實另有隱情。
（三）惟原告之父許添丁叮嚀原告，無論遇到任何困難一定要確
      實保管好父親的財產，不可讓許進興敗光光，於是原告陪
      同父親去戶政辦理換印鑑證明及換新身分證，後來得知被
      告之子趁被告之夫中風生病期間，偷了許添丁2 筆土地所
      有權及拿提款卡偷領農會轉作補助款（新台幣）6 萬元，
      於是原告陪父親去代書辦理書狀補發，及到麥寮農會更換
      存摺印鑑，然後再將這文件、資料，交由原告保管，原告
      職業是金控銀行房屋放款專員正式行員，收入穩定，因此
      原告之父才會委託重任，另外還有一個原因，原告之父許
      添丁於95年7 月5 日因騎車滑倒，中風病倒，在家中延誤
      就醫，將近12天，直到95年7 月17日才送往慈愛醫院就醫
      ，住院期間自95年7 月17日至同年月20日出院共4 日，期
      間許進興竟偷取許添丁2 筆土地權狀、印鑑、身分證，向
      麥寮農會以2 筆土地抵押貸款50萬元，後來經被告轉告原
      告，原告得知後於95年7 月19日上午9 時許從台北打電話
      到麥寮農會郭小姐得知許進興與呂麗雲關心貸款何時撥款
      ，於是原告以電話告知父親正中風住院，父親名下土地辦
      理應由父親於申請書簽名核准對保、簽名蓋章才能撥款，
      整個流程全然不照規定，於是原告以對保不實之由，要求
      不准撥款入被告之子許進興帳戶，此事可查麥寮農會放款
      郭小姐，未經父親之本人親自同意，仿冒簽名、查詢聯合
      徵信中心資料，原告已申請調閱完畢，於開庭時隨後補上
      。
（四）原告於95年8 月9 日向麥寮鄉公所調解委員會申請調解原
      告之父許添丁所屬財產分配，被告之子許進興於會中丟茶
      杯向原告且揚稱其是家中唯一兒子，父親都屬於他，別人
      休想與他爭，還恐嚇原告，要處置原告的命，好幾次在調
      解會都快要打起原告，原告主張處分父親名下財產一定要
      法定繼承人全體同意、金錢花費用途必須以父母親為主。
（五）被告之子許進興長期居住桃園南坎生活，且與原告之父親
      長年累月交惡，許進興與前任女友串通騙取原告復拿土地
      向土地銀行貸款40萬元至今未還，更可惡許進興與現任女
      友呂麗雲於今年度又三度要求原告拿土地出來貸款，且揚
      言其為獨子，以後父親財產都為其所有，遲早的事。
（六）原告之父許添丁因病中風至今4 個多月，本人意識非常清
      楚，於9 月26日被其子許進興送進二崙玉妹安養院，原告
      於10月18日星期日前往探病，幫父親刮鬍子，原告之父親
      許添丁聽到原告叫「阿爸」的哭泣聲，父親許添丁就應聲
      叫出原告的名字，且流下哀怨無助的眼淚，父女相擁而泣
      ，原告告訴父親，無論如何會儘力守住「阿爸」辛苦72年
      的祖產農地，決不讓被告之子許進興敗光。
（七）原告之父許添丁之病情，根據原告與慈愛醫院腦神經內科
      主治醫師陳盈助詳談父親病情如診斷書所述，大體上父親
      意識、表達能力並未喪失功能，只是各方面反應較慢，對
      新的事務比較陌生，可是對舊的事務還有分辨能力，仍有
      對光的辨識能力及味覺，鼻咽管也可以由家屬餵食，家屬
      只要有耐心，病情控制好，情狀會好轉，可再繼續追蹤治
      療。原告懇求法官再給原告之父許添丁1 年的病情觀察期
      ，有些個案植物人，躺了1 年都有奇蹟恢復健康，更何況
      原告之父並非植物人，況且才剛病4 個月，就被判生命中
      的死刑，懇求請准許撤銷禁治產宣告之訴。並聲明：1.請
      求撤銷鈞院95年度禁字第78號宣告許添丁禁治產之裁定。
      2.訴訟費用由被告負擔。
二、被告則以：被告的先生許添丁的印鑑證明都被原告拿走了，
    被告目前因為中風也需要錢就醫，所以都沒有辦法醫治。原
    告從國小畢業之後就外出了，從來沒有拿過半毛錢給被告及
    先生生活，為何現在才要回來爭奪財產。被告與先生已經年
    老了，沒有錢生活，現在2 個人都要醫療費用，現在許添丁
    請人照顧1 個月費用大約要2 萬多元、近3 萬元，所以才會
    聲請禁治產處理財產，因為醫院的錢也不會讓人家欠，該給
    醫院的還是要給等語置辯。
三、得心證之理由:
（一）原告主張其父即禁治產人許添丁意識清楚、表達能力並未
      喪失功能，只是各方面反應較慢，對新的事務比較陌生，
      可是對舊的事務還有分辨能力，仍有對光的辨識能力及有
      味覺，鼻咽管也可以由家屬餵食，家屬只要有耐心，病情
      控制好，情狀會好轉，可再繼續追蹤治療等云云。
（二）惟查原裁定宣告許添丁為禁治產人，係據被告提出之診斷
      證明書載明: 「急性右側後大腦動脈梗塞、血管性失智症
      病行為異常、糖尿病、高血壓」、「病患... 根據95年7
      月18日所做之智能測驗及其他腦部檢查（磁振造影）綜合
      判斷臨床診斷為血管性失智症，目前生活仍全賴他人照顧
      ，智能評估為嚴重的失智，無完整的判斷能力，對親人的
      認知亦有障礙」等語，有慈愛綜合醫院診斷證明書附卷可
      證，且審酌禁治產人許添丁於鑑定人即天主教若瑟醫院之
      鑑定評估結果: 「許添丁因9 月18日當天意識不清無法評
      估，改由9 月28日回門診重新評估，評估結果: (一)意識清
      楚，可以簡短回答問題，目前仍無法控制大小便，飲食以
      鼻管灌食，日常事務無自理能力。(二)常不識家人，對自己
      兒子有時也認不出來，對人時地定向感差，有明顯的失智
      現象，可能因多次中風造成」等語。是本院審酌上開診斷
      證明書及評估報告，足認禁治產人許添丁確有明顯失智，
      無法辨識家人情形，僅偶有回復意識時得以回答簡短問題
      ，惟回復意識期間，仍無法自行控制大小便，亦無處理日
      常事務之能力，顯可認為許添丁心智已達精神耗弱，致無
      法處理自己事務之程度。原告僅以前詞置辯，而未舉以實
      其說，自難採信。是原裁定宣告許添丁為禁治產人，並無
      不當。
（三）至原告另主張被告不適任禁治產人許添丁監護人及其子許
      進興侵占許添丁之財產乙節，均與本件禁治產人許添丁是
      否已達無法處理自己事務之程度而得宣告禁治產人乙事無
      涉，爰不予一一論述，附此敘明。
四、從而，原告依民事訴訟法第624 條第2 項提起撤銷之訴，為
    無理由，爰準用同法第616 條第1 項，判決如主文。
五、訴訟費用負擔之依據：民事訴訟法第78條。
中    華    民    國    95    年    12    月    19    日
                  家事法庭    法  官    黃瑞井
以上正本製作與原本無異。
如對本判決上訴，須於判決送達後20日內向本院提出上訴狀 (需
附繕本)， 並須繳納上訴費用新台幣4500元。
中    華    民    國    95    年    12    月    20    日
                              書記官    鄭國銘


司法院資訊處製作；財團法人民間司法改革基金會備份。
